臺灣高等法院臺南分院刑事判決　　　　　　八十九年度上易字第二五四號　　Ｃ
　　　上　訴　人
　　　即　被　告　甲　○　○
　　　選任辯護人　邱　創　典
右上訴人因公共危險案件，不服中華民國八十九年十月廿七日台灣嘉義地方法院八十
九年度易字第八四一號第一審判決（起訴案號：臺灣嘉義地方法院檢察署八十九年度
偵字第四六九○號），提起上訴，本院判決如左：
      主      文
上訴駁回。
      事      實
一、緣甲○○於民國（下同）八十九年二月間，向陳春生承租嘉義市○○○路卅三巷
    廿七號房屋，供放置魚貨，租期一年，理應注意用電安全，並預防火災發生。依
    甲○○使用狀況，無不能注意情形，竟疏未注意，於八十九年六月十八日凌晨一
    時許，在屋內冷凍櫃東側房間書房，因日光燈安定器短路，致引燃大火，燒毀該
    屋，並延燒至隔鄰燒燬嘉義市○○○路卅三巷卅一號、廿九號現供丙○○、乙○○使用住宅。
二、案經被害人丙○○、乙○○訴由嘉義市警察局第一分局，報請臺灣嘉義地方法院
    檢察署檢察官偵查起訴。
      理      由
一、訊據上訴人即被告甲○○供承，向陳春生租用嘉義市○○○路卅三巷廿七號房屋
    （下簡廿七號房屋），供放魚貨，該屋於八十九年六月十八日凌晨一時許，起火
    燃燒事實。惟否認有失火犯行，辯稱：(一)伊於八十九年四月間，曾委請水電工蘇
    唐憲檢視屋內冰箱、電線安全，已盡對於承租房屋用電安全維修義務。(二)出租人
    陳春生依法亦有修繕義務，依伊與陳春生所訂契約，出租人應負維修房屋義務，
    縱本件火災係因伊使用房屋電線短路引起火災，亦應由屋主陳春生負責。(三)依嘉
    義市消防局火災原因調查報告，認起火原因不排除電線短路或遺留火種引燃可能
    性，然該屋並無人居住，除一台電冰箱外，無使用其他電器，其用電量能否因電
    力不堪負荷而產生電線短路？(四)消防局未就本件廿九號房屋受災情形，加以鑑定
    ，故其結果不無偏頗，應有再行鑑定必要云云。惟查：
  (一)本件火災起火原因，嘉義市消防局人員於八十九年六月十八日一時廿六分許，火
    災時據報前往救災，並於救災後初步查勘，及災後於同年六月十八日八時五十分
    許、同年六月十九日十五時卅分許，二次至現場查勘，製成火災原因調查報告書
    （下稱調查報告），此有調查報告在卷可佐（詳警卷廿至四六頁）。依調查報告
    調查結果認：起火戶係嘉義市○○○路卅三巷廿七號；起火處係該屋冷凍櫃東側
    房間，靠牆書架附近首先起燃。就起火原因研判認：檢視起火戶經營魚貨儲存，
    火災發生時門窗緊閉，大門上鎖，且起火處位於內部隔間房間，侵入性縱火可能
    性甚微（詳警卷卅九頁背面─調查報告相片十九、廿）；檢視起火戶瓦斯爐關閉
    ，未發現瓦斯桶，且該戶表示未在此炊事，可排除因炊事不慎起燃可能性（詳警
    卷四六頁─調查報告書相片四五）；檢視起火戶電表、電源總開關有部分跳脫，
    並發現多處電線短路熔痕端點（詳警卷卅九、四二頁及背面─調查報告相片十七
    、十八、廿九、卅、卅一）；火災搶救時，發現起火戶西側流理台有二尾待解凍
    大魚，顯見起火前有人在屋內出入（詳警卷四六頁─調查報告相片四五、四六）
    。結論認為：起火原因，不排除電線短路或遺留火種引燃可能性。
  (二)被告就前開調查報告疑問，經原審傳訊嘉義市消防局本件調查人員即警員侯明雄
    、黃進聰到庭說明：(1)警員【侯明雄】證稱：火苗是在密閉房屋中起火燃燒，故
    於甫燃燒時與當時風向為東北風並無關係；至本件起火戶，係依據火災現場火流
    方向、燒毀情形、被害人即鄰人丙○○在警局供述，研判起火戶為廿七號。又依
    調查報告編號卅一相片所示，在廿七號房屋桁架豎柱燃燒後木頭堆間，遺留有熔
    痕端點現象電線（詳警卷四二頁背面），顯示該電線係通電使用中，而該電線非
    冷凍庫所使用。再依調查報告所附火災出勤觀察紀錄單背面「到達時狀況欄」(一)
    、(二)所載（詳警卷廿六頁背面），已明確記載到達火場時，現場門窗深鎖，但電
    源均為開啟狀態。至於現場傳出爆裂聲，可能係由於機車輪胎燒毀時爆破，或電
    線遭燒毀時因被覆面燒毀後，陽極陰極線短路相接所致。至調查報告編號四五相
    片顯示，現場遺留有二條冷凍後放置在該處大魚，故該屋顯示仍有人進出活動（
    詳警卷四六頁、原審卷四九頁）。再依調查報告編號五相片所示廿九號房屋，與
    編號六照片所示廿七號房屋現場燒毀情形（詳警卷卅六頁），二者比較，以廿七
    號燒毀情形，最嚴重且塌陷；佐以調查報告編號九、十鳥瞰照片，廿九號、卅一
    號燒毀情形與大樑掉落轉倒情形，併參照編號三四號至四三號所示廿九號房屋內
    部燒毀情形，綜合研判，認本件起火戶為廿七號等語（詳原審卷四九頁）。由此
    觀之，本件初次鑑定，顯係綜合參酌廿七、廿九號燒毀情形，加以比對，始得出
    本件起火戶為廿七號房屋。(2)又警員【黃進聰】證稱：廿九號、廿七號房屋，均
    有現場勘查比對，廿九號房屋多係天花板以上部分燒毀，顯非起火戶等語（詳原
    審卷五十頁）。揆諸警員黃進聰、侯明進供述，係依渠等消防專業，說明其認定
    與判斷依據，並對被告質疑調查報告疑點，說明詳盡，渠等供證內容，合理可信
    。而警員黃進聰、侯明雄等人，係嘉義市政府消防局公務人員，均依法執行公務
    之人，與被告無親誼、僱傭或其他利害關係，所為鑑識認定，係依其等專業認知
    與實地勘查所為客觀判斷，無偏頗情形，應可確認。
  (三)另本件火災時，到火災現場警員陳志興於原審供稱：我是第一梯次到達火場，我
    到達現場時，當時廿七號、廿九號、卅一號房屋，均已著火，但以廿七號該戶房
    屋，火勢最為猛烈等情（詳原審卷卅六頁）。另本件火災時在場被害人丙○○於
    警訊供稱：我當時看到嘉義市○○○路卅三巷廿七號屋頂有火苗，我僅見火苗由
    廿七號屋內竄出等語（詳警卷九、十一頁背面）。另被害人乙○○於原審亦稱：
    我看到被告甲○○家裡面，開始發火等語（詳原審卷十七頁）。由警員陳志興及
    被害人丙○○、丙○○二人所供，與調查報告認定結論，互核相符。本件火災起
    火戶，認係被告承租使用嘉義市○○○路卅三巷廿七號，殊非無據。
二、又本件本院為求慎重，依被告聲請將本案送請中央警察大學消防學系鑑定結果：
  (一)「起戶火」為廿七號（按該房屋坐北朝南，東側為廿九號房屋、西側為巷道、南
    臨巷道並緊臨嘉興宮─詳本院卷四五頁勘驗現場位置圖）：
    (1)檢視卅一號房屋為鐵皮建築、屋內物品燒燬、屋頂部分掉落，研判係受廿九號
    房屋火勢波及所致（詳本院卷一一四頁─鑑定書照片一）。(2)觀察廿九號房屋受
    燒情形，該屋頂鐵片受燒掉落情形，以靠廚房附近較為嚴重（詳本院卷一一四頁
    ─鑑定書照片一），南側工作桌附近僅牆壁上方受波及（詳本院卷一一四頁─鑑
    定書照片二），北側木造裝潢僅表面有碳化情形（詳本院卷一一五頁─鑑定書照
    片三），檢視該屋廚房受燒情形，該屋廚房與廿七號房屋隔間磚牆以靠上方水泥
    剝落較為嚴重（詳本院卷一一五頁─鑑定書四），該處竹筋混泥壁亦僅上半部有
    塌落情形（詳本院卷一一六頁─鑑定書照片五）。(3)隔間木柱上方燒失情形，以
    靠廿七號房屋處，較為嚴重（詳本院卷一一六頁─鑑定書照片六），經碳化針實
    地測量隔間柱結果，靠近廿七號房屋處為1.60公分、1.90公分、1.50公分，另靠
    近廿九號房屋處為1.20公分、1.10公分、1.20公分（詳本院卷一一七至一一八頁
    ─鑑定書照片七至十二），顯見廿七號房屋碳化程度，較為嚴重。(4)廿九號房屋
    廚房隔間牆下方電鍋並無使用情形，電鍋底部未有受燒情形，其瓦斯爐亦為關閉
    狀態，另檢視該處附近水龍頭開關受燒熔情形（詳本院卷一一九至一二○頁─鑑
    定書一一九至一二○頁），均顯示火勢係由該廿七號房屋處上方向下延燒。(5)再
    鳥瞰廿七號房屋屋頂受燒燬情形，該房屋鐵皮屋頂受燒後掉落情形，以靠東側較
    為嚴重，其東半部屋頂已完全掉落。觀察該廿七號房屋東南側木柱受燒情形，該
    處木柱受燒後，碳化、燒失情形，以靠東側較為嚴重。且廿七號房屋東南側隔間
    磚牆水泥，已有嚴重剝落情形（詳本院卷一一四、一二一頁─鑑定書照片一、十
    七至十八）。綜合上述研判，本件廿七號房屋，應為最先起火戶。
  (二)「起火處」為廿七號房屋東南側書房玻璃瓶西側地面附近：
    (1)觀察廿七號房屋受燒情形，該房屋屋頂以東半部塌落最為嚴重，檢視該房屋與
    廿九號房屋隔間牆受燒情，該處隔間牆竹筋混泥壁部分，以靠書房南側燒失較為
    嚴重（詳本院卷一一四頁─鑑定書照片一），顯示火勢以靠書房南側較為猛烈。
    (2)檢視書房南側隔間磚牆水泥剝落情形，該處隔間磚牆水泥已嚴重剝落，且火流
    位置甚低。檢視置於書房東南側地面玻璃受燒情形，該處玻璃受燒毀、破裂情形
    ，以靠西側較為嚴重（詳本院卷一二一至一二二頁─鑑定書照片十八、十九），
    顯示火勢以靠玻璃瓶西側較為猛烈。(3)經清理玻璃瓶西側地面發現位於玻璃瓶西
    側地磚受燒後有嚴重破裂情形（詳本院卷一二二頁─鑑定書照片廿），研判該處
    附近即為最先起火處。
  (三)「起火原因」不除排電器設備（日光燈安定器）故障引發火災可能：
    經清理起火處附近，發現有一嚴重燒毀燈座（詳本院卷一二三頁─鑑定書照片廿
    一），且該具燈座安定器上「線圈發現有短路」情形，有本院於九十年六月廿九
    日赴火災現場，於廿七號房屋起出扣案日光燈安定器乙個在案可稽（詳本院卷一
    ○四頁照片、一○五頁扣押物清單）。且該屋電路系統係已老舊，故研判本件「
    起火原因」不除排電器設備（日光燈安定器）故障引發火災可能。
  (四)綜上中央警察大學消防學系鑑定報告，對照於本件由嘉義市消防局調查報告，二
    者對起火原因認定，應屬一致，並無矛盾。警察大學認為，不除排電器設備（日
    光燈安定器）故障引發火災可能。嘉義市消防局調查結果認為，不排除電線短路
    或遺留火種引燃可能性。二者鑑定最大差別，在於警察大學消防學系對起火原因
    ，明確認定只有一種可能性，即係廿七號房屋書房日光燈安定器線圈短路引發火
    災，而嘉義市消防局則認為起火原因，或因電線短路，或因遺留火種引發。證諸
    本件於火災現場，確於廿七號房屋起火處，找出日光燈座乙座，其上日光燈安定
    器線圈有短路情形（詳本院卷一二三頁─鑑定書照片廿一），則本件起火原因，
    二次鑑定，以警察大學消防系所為鑑定，較為合理可信。
三、被告在本院審理時，對於中央警察大學消防學系鑑定結果，一再辯稱其所使用廿
    七號房屋，僅有冷凍櫃一座，未有人住於該處，故屋內無日光燈，不可能因日光
    燈而引起燃燒云云（詳本院卷一三六、一四九頁）。然本件被告所承租廿七號房
    屋位於巷道，及其旁南側有廟宇及西側有樓房，有本院履勘現場位置乙份在卷可
    稽（詳本院卷四五頁）。如逢陰雨天，採光不佳，被告每日進出，應無可能因未
    住該屋，即未設有照明設備。況衡諸常情，被告所承租房屋位於嘉義市區，時代
    進步至今，已非五、六十年代，台灣經濟落後環境，身處現代都市社會，房屋未
    有照明設備者，顯令人夷匪所思，被告所辯與情理不合。況本件於本院會同中警
    察大學消防學系前往火災現場履勘鑑定時，確於被告所使用廿七號房屋書房附近
    地面找出日光燈乙座經燒燬日光燈座及安定器一個，且該只日光燈安定器其線圈
    已有短路現象，已於前論。此一事實，勝於雄辯，實難讓被告再推卸其責。被告
    空言否認廿七號房屋，有日光燈照明設備，應非可信。
四、另本件被告於原審聲請傳訊水電工蘇唐憲到庭供稱：我曾於八十九年四月間，應
    被告要求，前往被告廿七號租屋處，檢查冰箱所使用電源是否有無超過負荷，結
    果正常云云（詳原審卷五十頁）。然縱證人蘇唐憲所供實在，也僅足以說明蘇唐
    憲曾於八十九年四月間，至被告使用廿七號為被告承租房屋檢查之事實。至被告
    其後冰箱使用電源是否未超過其負荷。自是項檢查後至火災發生時，已逾六月，
    被告如何使用該廿七號房屋。又用電情形是否仍屬正常，無從認定。自難以證人
    蘇唐憲供稱，曾檢查被告使用廿七號屋屋，即據以推翻本件鑑定結論認，起火原
    因「不排除電器短路所引起」，更不足以即認定起火戶非被告使用廿七號房屋。
五、又本件起火之廿七號房屋，係被告自八十九年二月間起，即向屋主陳春生承租使
    用，迄至八十九年六月十八日火災發生時止，均由被告使用中，業經被告自承在
    卷，已如前述。本件廿七號房屋，既均在被告使用中，縱使租賃契約明定，出租
    人負有維修義務。然租約僅係出租人與承租人間，民事權利義務歸屬約定。實際
    房屋使用人被告尚不得以有民事租賃契約存在，即得以排除房屋使用人應維護房
    屋正常使用及防止發生公共危險義務。是被告辯稱本件廿七號房屋發生火災，應
    由出租人負賠償責任，與本件被告應否該當失火罪刑責，應無關聯，併此敘明。
六、又被告甲○○係承租及實際使用廿七號房屋者，本應注意房屋使用安全，並應防
    止電器短路，引起火災，致生公共危險。又被告依其智識、能力，復無不能注意
    情形，竟疏未注意，引起本件火災。依此被告就本件火災發生，顯有過失。又本
    件被害人丙○○、乙○○居住廿九、卅一號住宅失火燒燬，確係因被告承租廿七
    號房屋，起火延燒所致，已如前論。被告過失行為，與被害人丙○○、乙○○所
    有廿九、卅一號住宅失火燒燬，顯有相當因果關係，至為灼然。綜上所述，被告
    所辯，均卸責之詞，不足採信。本件事證已明，被告犯行，堪以認定。
七、核被告所為，係犯刑法第一百七十三條第二項失火燒燬現供人使用住宅罪。
八、原審以被告事證明確，因予適用刑法第一百七十三條第二項、第四十一條，罰金
    罰鍰提高標準條例第一條前段、第二條規定，併審酌被告品行、生活狀況、智識
    程度、犯罪所生損害，犯後否認犯行，未與被害人等和解等一切情狀，量處被告
    有期徒刑四月，並諭知所處徒刑，如易科罰金，以三百元折算一日之標準，以資
    懲儆。本院經核原判決認事用法，均無違誤，量刑亦稱妥適。被告上訴意旨，仍
    否認有過失，指摘原判決不當，為無理由，應予駁回。
據上論斷，應依刑事訴訟法第三百六十八條，判決如主文。
本案經檢察官李傳來到庭執行職務。
中    華    民    國      九十一      年      一      月      十七      日
                                  臺灣高等法院臺南分院刑事第一庭
                                      審判長法官  茆    臺    雲
                                            法官  蔡    長    林
                                            法官  董    武    全
右正本證明與原本無異。
不得上訴。
                                      法院書記官  黃    全    忠
中    華    民    國      九十一      年      一      月     二十二     日
附錄法條：
刑法第一百七十三條
放火燒燬現供人使用之住宅或現有人所在之建築物、礦坑、火車、電車或其他供水、
陸、空公眾運輸之舟、車、航空機者，處無期徒刑或七年以上有期徒刑。
失火燒燬前項之物者，處一年以下有期徒刑、拘役或五百元以下罰金。
第一項之未遂犯罰之。
預備犯第一項之罪者，處一年以下有期徒刑、拘役或三百元以下罰金。
